【裁判字號】    99,親,95
【裁判日期】    990818
【裁判案由】    確認親子關係不存在
【裁判全文】
臺灣板橋地方法院民事判決                99年度親字第95號
原      告  乙○○
訴訟代理人  張世柱律師
            黃偉雄律師
被      告  甲○○
上列當事人間請求確認親子關係不存在事件，本院於民國九十九
年七月二十八日言詞辯論終結，判決如下：
    主    文
確認原告之父朱靜之與被告甲○○間之親子關係不存在。
訴訟費用由被告負擔。
    事實及理由
一、本件被告經合法通知，未於言詞辯論期日到場，核無民事訴
    訟法第386 條所列各款情形，爰依原告之聲請，由其一造辯
    論而為判決。
二、原告主張：原告之父朱靜之原籍中國廣東省，於民國38年間
    隨部隊遷移，因故未克搭乘撤台專機而輾轉移至香港，初抵
    達香港時因舉目無親而入香港調景領難民營棲身度日，滯留
    香港期間認識被告，雙方互以老師學生相稱。嗣朱靜之於44
    年7 月以香港難民身分來台，後來被告向朱靜之請託協助其
    來台設籍居住，朱靜之顧念往昔師生情分，遂與被告謀議，
    假冒兩人為父子名義，協助被告來台設籍居住，故被告甲○
    ○雖於戶籍資料登載為朱靜之的長子，事實上朱靜之與被告
    甲○○間無血緣關係存在。朱靜之生前手寫摘記中載述「甲
    ○○是義子，不要分給財產，最多幫助一點其子女教育費」
    等語，足證被告甲○○與朱靜之間無法律上親子關係存在。
    朱靜之生前向國防部申請授田證時填寫「請發授田憑據戰士
    調查表」，所記載之家屬乙欄，朱靜之對於身處中國之子女
    「朱鴻翔」、「朱南翔」及「朱幼蘭」均有記載其等為家屬
    ，卻未將已在台設籍之被告甲○○記載為子女，可證朱靜之
    與被告間無親子關係存在。又被告甲○○於戶口名簿上所記
    載之父母分別為「朱靜之」及「陳良」，而朱靜之在中國及
    臺灣之配偶分別為「陳蘭英」（歿）及「朱詹秀蘭」，並無
    陳良此人，故陳良非朱靜之法律上配偶，被告亦不符民法第
    1063條受婚生推定之子女。依最高法院95年台上字第1155號
    判決要旨所示，原告提起確認親子關係不存在訴訟，自不受
    民法第1063條第2 項規定之限制，原告提起一般確認訴訟，
    確認朱靜之與被告間父子關係不存在，於法並無不合。今因
    朱靜之已於99年1 月31日辭世往生，被告甲○○在戶籍資料
    上登載為已故朱靜之子女的不實記載，對於朱靜之親生子女
    即原告繼承被繼承人朱靜之財產上權利義務之私法上地位有
    侵害之危險，為此依民事訴訟法第247 條第1 、2 項規定，
    訴請確認朱靜之與被告間之親子關係不存在等語。並聲明：
    如主文所示。
三、被告未於言詞辯論期日到場亦未提出任何書狀作聲明陳述。
四、按法律關係基礎事實之存否不明，以原告不能提起他訴訟者
    為限，亦得提起確認之訴，為新修正民事訴訟法第247 條第
    1 、2 項所明定。
    又提起否認婚生子女之訴，僅限於依民法第1062條及第1063
    條第1 項推定之婚生子女，倘係不受上開推定之婚生子女提
    起確認親子關係存在或不存在之訴，即不受民法第1063條第
    2 項規定之限制，亦非司法院大法官釋字第587 號解釋之對
    象，自非不得提起；因此種訴訟，涉及當事人身分及血統真
    實性之認定，應解為人事訴訟之一種，其證據調查程序與人
    事訴訟目的不相牴觸者，自應類推上開關於親子關係訴訟程
    序之規定；最高法院95年台上字第1125號著有判例。
    又按親子身分關係之是否存在，對於第三人之權利義務有所
    影響時，自應准許第三人提起確認親子關係是否存在之訴，
    以除去其私法上地位不安之狀態，不因該子女之父母是否死
    亡而受影響，最高法院86年台上字第2236號著有判例。
    原告提起本件確認親子關係不存在之訴，此身份關係之存否
    影響親屬間扶養義務及財產繼承利益，原告為朱靜之的兒子
    ，亦為朱靜之的繼承人，有即受確認判決之利益，應允許原
    告提起本件確認親子身份之訴，合先說明。
五、原告主張之事實，業據原告提出朱靜之的死亡證明書、身分
    證、戶口名簿、朱靜之生前手寫摘記節本、請發授田憑據戰
    士調查表等影本各1 件為證，並經證人即原告之母朱詹秀蘭
    到庭證稱：「被告甲○○是孤兒院的院生，我先生（朱靜之
    ）從中國大陸撤退到香港擔任孤兒院老師，認識被告甲○○
    ，我先生來台之後，因被告甲○○在香港鬧事而要遭送回中
    國大陸，我先生才幫被告甲○○辦理來臺灣，那時必須親屬
    關係才可以來台。我先生幫被告甲○○辦理進來臺灣的手續
    ，我先生當時還未與我結婚，結婚前我先生就有告訴我說被
    告甲○○在孤兒院的事情，我先生認被告作乾兒子，我先生
    沒有扶養過被告，我先生有告訴我說被告甲○○非他的兒子
    。有一次我先生與被告吵架，我先生叫被告塗掉戶籍上的父
    親姓名，被告說他不知道他父親姓名所以無法辦理更改。我
    先生有講過被告甲○○非他的親生小孩。被告僅在除夕會來
    一下我家，我先生過世時，我有打電話告訴被告，但是被告
    全家都沒有半個人來。（法官提示原證六的朱靜之生前手寫
    摘記節本）那張日曆紙上的筆跡是我先生寫的，他說明財產
    不用分給被告甲○○。我先生在中國大陸有妻子但已過世，
    我與中國大陸的子女也有認識，被告不是中國大陸妻所生」
    等語。
六、再查，本院囑託台大醫院為原告與被告作ＤＮＡ血緣關係鑑
    定，原告已遵期前往，而被告經本院依其戶籍地址通知應到
    庭辯論及參與ＤＮＡ鑑定，經合法送達後，被告未到庭亦未
    參與ＤＮＡ鑑定，有送達通知書回證、存證信函影本在卷可
    稽。
七、按民事訴訟法第367 條、第343 條、第345 條第1 項分別規
    定：「第341 條、第342 條第1 項、第343 條至第345 條、
    第346 第1 項、第347 條至第351 條及第354 條之規定，於
    勘驗準用之」、「法院認應證之事實重要，且舉證人之聲請
    正當者，應以裁定命他造提出文書」、「當事人無正當理由
    不從提出文書之命者，法院得審酌情形認他造關於該文書之
    主張或依該文書應證之事實為真實」。
    又按「倘此親子血緣鑑定之勘驗方法，對親子關係之判定有
    其科學之依據及可信度，自屬上訴人重要且正當之證據方法
    。然為此親子血緣鑑定必須被上訴人本身參與始可，如需被
    上訴人之血液等，亦即勘驗之標的物存在於被上訴人本身，
    而被上訴人拒絕提出時，雖法院不得強令為之，惟依民事訴
    訟法第367 條準用同法第343 條、第345 條第1 項規定，法
    院得以裁定命被上訴人提出該應受勘驗之標的物，被上訴人
    若無正當理由不從提出之命者，法院得審酌情形認他造即上
    訴人關於該勘驗標的物之主張或依該勘驗標的物應證之事實
    為真實，即受訴法院得依此對該阻撓勘驗之當事人課以不利
    益」，最高法院91年度台上字第2366號民事判決要旨參照。
八、本件原告請求確認其父朱靜之與被告親子關係不存在，苟要
    求具有一般人均無懷疑程度之真實性之確信證據，必須依賴
    科學之血液鑑定（即由原告與被告作兄弟關係血緣鑑定或由
    被告提供含有去氧核醣核酸之生物樣本以供鑑定親子血緣關
    係），本院前依職權囑託台大醫院鑑定原告與被告有無兄弟
    血緣關係，原告已遵期前往，然被告未配合前往接受鑑定；
    因血緣鑑定屬於法院勘驗之範圍，得適用民事訴訟法第367
    條準用同法第345 條第1 項關於勘驗之規定，本院遂參酌前
    揭最高法院判決見解，認為被告未配合鑑定，逕依原告所提
    出之戶籍資料證據及證人所述，依經驗法則判斷，認為原告
    主張被告非原告之父朱靜之的親生子為可採。從而，原告訴
    請確認朱靜之與被告間之親子關係不存在為有理由。
九、訴訟費用負擔之依據：民事訴訟法第78條。
中    華    民    國    99    年    8     月    18    日
                      家事法庭  法  官  黃惠瑛
以上正本係照原本作成。
如對本判決不服須於判決送達後20日內向本院提出上訴狀。
中    華    民    國    99    年    8     月    18    日
                                書記官  張美玉

司法院資訊處製作；財團法人民間司法改革基金會備份。
